ACORDAO-COMPLETO-2406702

ACÓRDÃO 8640/2020 ATA 28/2020 - SEGUNDA CÂMARA

VISTOS, relatados e discutidos estes autos de processo de monitoramento do Acórdão 6789/2011-TCU-Segunda Câmara (Relator Ministro Augusto Nardes) , que considerou ilegais os atos de concessão de aposentadoria aos interessados acima elencados, em razão do pagamento das parcelas das vantagens de planos econômicos (URP - 26,05% e 16,19% e Plano Collor - 84,32%) ,
	ACORDAM os Ministros do Tribunal de Contas da União, reunidos em sessão da 2ª Câmara, diante das razões expostas pelo relator, com fundamento com fundamento nos arts. 71, inciso III, da Constituição Federal de 1988, 1º, inciso V, e 39, incisos I e II, da Lei nº 8.443/1992, 1º, inciso VIII, 250, inciso II, e 260, §§ 1º e 2º, do Regimento Interno do TCU, e 15, inciso II, da Resolução do TCU nº 152/2002, em:
	9.1. considerar revel o Sr. José de Arimatea de Matos, na forma do art. 12, § 3º, da Lei 8.443/1992, deixando, todavia, de aplicar-lhe sanção;
9.2. determinar à Universidade Federal Rural do Semiárido que:
	9.2.1. exclua, imediatamente, as parcelas de planos econômicos (URP - 26,05% e 16,19% e Plano Collor - 84,32%) , dos proventos de Joaquim Amaro Filho e dos benefícios das pensões instituídas por Henry Hudson da Silva e por Nilter Rodrigues da Rocha, conforme Acórdão 6789/2011-TCU-Segunda Câmara, relator Ministro Augusto Nardes;
		       9.2.2. quantifique e realize, no prazo de 30 (trinta dias) , o ressarcimento dos valores recebidos indevidamente por Joaquim Amaro Filho (CPF XXX.571.003-XX) , a título de parcelas de planos econômicos, desde a ciência do Acórdão 6789/2011-TCU-Segunda Câmara, até sua efetiva exclusão, nos termos do art. 46 da Lei 8.112/90, informando ao Tribunal as medidas adotadas;
		       9.2.3. envie novo ato de concessão de aposentadoria, no prazo de 30 (trinta) dias, em favor Joaquim Amaro Filho, bem como novos atos de pensão civil instituídas por Henry Hudson da Silva  e por Nilter Rodrigues da Rocha, livres das irregularidades apontadas pelo Acórdão 6789/2011-TCU-Segunda Câmara;
		      9.3. dar ciência deste acórdão aos interessados e à Universidade Federal Rural do Semiárido.

Em análise ato de aposentadoria.

Segunda Câmara

3. Interessados/Responsáveis:
3.1. Interessados: Henry Hudson da Silva (XXX.725.504-XX); Joaquim Amaro Filho (XXX.571.003-XX); Nilter Rodrigues da Rocha (XXX.598.094-XX).
3.2. Responsáveis: Henry Hudson da Silva (XXX.725.504-XX); Joaquim Amaro Filho (XXX.571.003-XX); Nilter Rodrigues da Rocha (XXX.598.094-XX).

13.1. Ministros presentes: Ana Arraes (Presidente), Augusto Nardes (Relator), Aroldo Cedraz e Raimundo Carreiro.
13.2. Ministros-Substitutos presentes: Marcos Bemquerer Costa e André Luís de Carvalho.

AUGUSTO NARDES

Adoto como relatório o parecer da lavra do Procurador Sérgio Ricardo Costa Caribé (peça 63) :
"Trata-se de monitoramento do Acórdão 6789/2011-TCU-Segunda Câmara, relatado pelo Ministro Augusto Nardes (peça 5, p. 71-72) , que considerou ilegais os atos de concessão constantes dos autos, em razão do pagamento de parcelas de planos econômicos (URP - 26,05% e 16,19% e Plano Collor - 84,32%) não absorvidas pelas novas estruturas remuneratórias implantadas após o provimento jurisdicional.
A Secretaria de Fiscalização de Pessoal (Sefip) , em monitoramento iniciado às peças 45 e 46, constatou que a Universidade Federal Rural do Semiárido ainda não havia cumprido integralmente as determinações contidas no acórdão monitorado e concluiu pela necessidade de audiência do gestor responsável, o Sr. José de Arimatea de Matos, para que apresentasse suas razões de justificativa. 
Embora o referido gestor não tenha apresentado resposta, a Sra. Keliane de Oliveira Cavalcante, Pró-Reitora de Recursos Humanos, informou que as determinações não foram cumpridas em face das decisões proferidas nas ações judiciais TST-ReeNec e RO-31300- 58.2009.5.21.0000 [que trata das vantagens denominadas Plano Bresser (26,05%) e Plano Verão (16,19%) ] e TST-AIRR-58500- 75.2007.5.21.0011 [que trata do Plano Collor (84,32%) ], cujas cópias foram anexadas à peça 53.
Diante disso, em novos pareceres às peças 61 e 62, a Sefip propõe que o Sr. José de Arimatea de Matos seja considerado revel por este Tribunal, com a aplicação da multa prevista no art. 58, inciso IV, da Lei 8.443/1992 e no art. 268, inciso VII, do Regimento Interno do Tribunal, em razão do descumprimento das determinações constantes do Acórdão 6789/2011-TCU-Segunda Câmara.
Ao analisar as decisões judiciais apresentadas, é possível constatar que, de fato, a Universidade Federal Rural do Semiárido foi impedida de suprimir as parcelas impugnadas por este Tribunal na deliberação ora monitorada. No entanto, verifica-se que as referidas decisões judiciais foram expedidas pela justiça trabalhista contra atos daquela própria Universidade e as ações foram impetradas anteriormente ao Acórdão 6789/2011-TCU-Segunda Câmara.
Nesses casos, cabe destacar que é firme a jurisprudência do Supremo Tribunal Federal (STF) acerca da incompetência da justiça trabalhista para tratar da matéria, inclusive tratando de casos relativos à URP e à sistemática de absorção das parcelas de planos econômicos na forma estabelecida pelo Acórdão 2161/2005-TCU-Plenário, conforme se verifica nas ementas transcritas a seguir:
DIREITO CONSTITUCIONAL E ADMINISTRATIVO. TRANSMUTAÇÃO DO REGIME CELETISTA PARA O ESTATUTÁRIO. INCORPORAÇÃO DE PERCENTUAL REFERENTE À URP AOS VENCIMENTOS DE SERVIDORES PÚBLICOS. DECISÃO DA JUSTIÇA TRABALHISTA. COMPETÊNCIA DA JUSTIÇA COMUM. OFENSA À ADI 3.395-MC. AGRAVO REGIMENTAL A QUE SE NEGA PROVIMENTO. (Rcl 29169 Rel. Min. ALEXANDRE DE MORAES, Primeira Turma, DJe de 1/8/2018) .
AGRAVO REGIMENTAL NA RECLAMAÇÃO. ADI Nº 3.395/DF-MC. DEMANDA PROPOSTA CONTRA ATUAÇÃO DA ADMINISTRAÇÃO PÚBLICA NA ADEQUAÇÃO DO PAGAMENTO DE VANTAGEM OU PARCELA DEFERIDA POR DECISÃO JUDICIAL AOS REGIMES REMUNERATÓRIOS VIGENTES APÓS A TRANSPOSIÇÃO DO VÍNCULO CELETISTA PARA O ESTATUTÁRIO. PARCELA REMUNERATÓRIA PAGA EM RUBRICA PREDETERMINADA NO CONTRACHEQUE, DE ACORDO COM O ACÓRDÃO TCU Nº 2.161/2005. CAUSA DE PEDIR CONCERNENTE À RELAÇÃO JURÍDICO-ADMINISTRATIVA. COMPETÊNCIA DA JUSTIÇA COMUM FEDERAL. AGRAVO REGIMENTAL NÃO PROVIDO. 1. Ausente o direito adquirido de servidor público a regime jurídico de cálculo de remuneração, é legítima a autuação administrativa no sentido de se proceder ao recálculo do valor nominal da vantagem ou parcela deferida por decisão judicial (observadas as circunstâncias fáticas e jurídicas em que fundado o direito pleiteado na ação judicial de referência) , acrescentando-se a esse valor os reajustes gerais do salário deferidos ao longo do tempo e subtraindo-se eventuais aumentos decorrentes de novas estruturas remuneratórias criadas por lei, até a absorção integral da vantagem. Precedentes. 2. À Justiça comum compete conhecer de pedido apresentado por trabalhador contratado sob o regime da CLT, mas regido por lei que instituiu o regime estatutário no âmbito do ente público, com o objetivo de receber diferenças salarias originadas no primeiro período. 3. Agravo regimental não provido. (Rcl 25138 AgR, Rel. Min. DIAS TOFFOLI, Segunda Turma, DJe de 26/4/2018) .
AGRAVO REGIMENTAL NA RECLAMAÇÃO. ADI Nº 3.395/DF-MC. DEMANDA PROPOSTA CONTRA ATUAÇÃO DA ADMINISTRAÇÃO PÚBLICA NO SENTIDO DE SE PROCEDER À ADEQUAÇÃO DO PAGAMENTO DE VANTAGEM OU PARCELA DEFERIDA POR DECISÃO JUDICIAL AOS REGIMES REMUNERATÓRIOS VIGENTES APÓS A TRANSPOSIÇÃO DO VÍNCULO CELETISTA PARA O ESTATUTÁRIO. PARCELA REMUNERATÓRIA PAGA EM RUBRICA PRÉ-DETERMINADA NO CONTRACHEQUE, DE ACORDO COM O ACÓRDÃO TCU Nº 2.161/2005. CAUSA DE PEDIR RELACIONADA A RELAÇÃO JURÍDICO-ADMINISTRATIVA. COMPETÊNCIA DA JUSTIÇA COMUM FEDERAL. AGRAVO REGIMENTAL PROVIDO. 1. Ausente o direito adquirido de servidor público a regime jurídico de cálculo de remuneração, é legítima a autuação administrativa no sentido de se proceder ao recálculo do valor nominal da vantagem ou parcela deferida por decisão judicial (observadas as circunstâncias fáticas e jurídicas em que fundado o direito pleiteado na ação judicial de referência) , acrescentando-se a esse valor os reajustes gerais do salário deferidos ao longo do tempo e subtraindo-se eventuais aumentos decorrentes de novas estruturas remuneratórias criadas por lei, até a absorção integral da vantagem. Precedentes. 2. À Justiça comum compete conhecer de pedido apresentado por trabalhador contratado sob o regime da CLT, mas regido por lei que instituiu o regime estatutário no âmbito do ente público, com o objetivo de receber diferenças salarias originadas no primeiro período 3. Agravo regimental provido. (Rcl 26.064 AgR, Rel. Min. EDSON FACHIN, Relator p/ Acórdão: Min. DIAS TOFFOLI, Segunda Turma, julgado em 21/11/2017) 
DIREITO ADMINISTRATIVO E PROCESSUAL CIVIL. RECLAMAÇÃO. IPC DE 03.1990 (84,32%) . DECISÃO JUDICIAL COM TRÂNSITO EM JULGADO. PERDA DE EFICÁCIA DA SENTENÇA. INCOMPETÊNCIA DA JUSTIÇA DO TRABALHO. 1. Respeitada a irredutibilidade de vencimentos, a eficácia da sentença trabalhista que reconhece direito de empregado público se esgota com a transposição deste para o regime jurídico-administrativo. 2. Ofende a autoridade do acórdão proferido na ADI 3.395-MC, Rel. Min. Cezar Peluso, decisão que afirma a competência da Justiça do Trabalho para apreciar a retirada da incidência de percentual referente ao IPC de 03.1990 da remuneração e proventos de servidores públicos efetivos e seus pensionistas. 3. Agravo regimental desprovido. (Rcl 21994 AgR, Relator Min. ROBERTO BARROSO, Primeira Turma, DJe PUBLIC 25-02-2016) . Analisar as referidas decisões judiciais, pois a Sefip não o fez.
Vale lembrar ainda que a lide é definida pelas partes, pedido e causa de pedir, conforme disposto tanto no art. 301, § 2º, do antigo Código de Processo Civil - CPC (Lei 5.869/1973) , como no art. 337, § 2º, do novo CPC (Lei 13.105/2015) , o que significa que qualquer alteração nesses elementos enseja o estabelecimento de uma nova ação, para que as novas questões fáticas postas à análise possam ser consideradas no julgamento.
Além disso, ambos os referidos códigos estabeleceram que a sentença faz coisa julgada somente entre as partes às quais é dada, não podendo prejudicar terceiros (art. 472 da Lei 5.869/1973 e art. 506 da Lei 13.105/2015) , o que não poderia ser diferente, pois estariam sendo violadas as garantias constitucionais do contraditório, da ampla defesa e do devido processo legal.
Dessa forma, entende-se que o fato de haverem decisões judiciais que aparentemente impediriam a supressão das parcelas judiciais impugnadas na decisão monitorada, as quais não foram objeto de análise anterior por este Tribunal, enseja que seja expedida nova determinação de cumprimento da decisão monitorada, previamente à aplicação de multa ao gestor responsável.
Ante o exposto, este membro do Ministério Público de Contas, com as devidas vênias por divergir parcialmente da proposta de encaminhamento alvitrada pela Unidade Técnica, propõe que:
		10.1. 	o Sr. José de Arimatea de Matos, Reitor da Universidade Federal Rural do Semi-Árido, seja considerado revel,  nos termos do art. 12, § 3º, da Lei 8.443/1992, sem a aplicação de multa, em razão da existência de decisões judiciais proferidas pela justiça trabalhista, que aparentemente impediriam o cumprimento integral do Acórdão 6789/2011-TCU-Segunda Câmara;
		10.2. 	este Tribunal informe à Universidade Federal Rural do Semi-Árido que as decisões proferidas nas ações judiciais TST-ReeNec e RO-31300- 58.2009.5.21.0000 [que trata das vantagens denominadas Plano Bresser (26,05%) e Plano Verão (16,19%) ] e TST-AIRR-58500- 75.2007.5.21.0011 [que trata do Plano Collor (84,32%) ] não impedem o cumprimento integral do Acórdão 6789/2011-TCU-Segunda Câmara;
		10.3.	seja expedida nova determinação à Universidade Federal Rural do Semi-Árido, nos termos do artigo 250, inciso II, do Regimento Interno do TCU, para que:
		10.3.1. 	exclua, imediatamente, as parcelas de planos econômicos (URP - 26,05% e 16,19% e Plano Collor - 84,32%) , dos proventos de Joaquim Amaro Filho (CPF XXX.571.003-XX) e dos benefícios das pensões instituídas por Henry Hudson da Silva (CPF XXX.725.504-XX) e por Nilter Rodrigues da Rocha (CPF XXX.598.094-XX) ;
		10.3.2. 	quantifique e realize, no prazo de 30 (trinta dias) , o ressarcimento dos valores recebidos indevidamente por Joaquim Amaro Filho (CPF XXX.571.003-XX) , a título de parcelas de planos econômicos, desde a ciência do Acórdão 6789/2011-TCU-Segunda Câmara, até sua efetiva exclusão, nos termos do art. 46 da Lei 8.112/1990, informando ao Tribunal as medidas adotadas; e
10.3.3. 	envie novo ato de concessão de aposentadoria, no prazo de 30 (trinta) dias, em favor Joaquim Amaro Filho (CPF XXX.571.003-XX) , bem como novos atos de pensão civil instituídas por Henry Hudson da Silva (CPF XXX.725.504-XX) e por Nilter Rodrigues da Rocha (CPF XXX.598.094-XX) , livres das irregularidades apontadas pelo Acórdão 6789/2011-TCU-Segunda Câmara, em conformidade com o art. 19, § 3º, da Instrução Normativa-TCU 78/2018 c/c art. 262, § 2º, do Regimento Interno/TCU."
É o Relatório.

8.1. Alexandre Magno Fernandes de Queiroz, representando Joaquim Amaro Filho.  
8.2. José Tarcísio Jerônimo (1.803/OAB-RN), representando Nilter Rodrigues da Rocha.  
8.3. Vinicius Victor Lima de Carvalho (3.074/OAB-RN), representando Henry Hudson da Silva.

Procurador Sergio Ricardo Costa Caribé.

PESSOAL. APOSENTADORIA. MONITORAMENTO DO ACÓRDÃO 6.789/2011-TCU-2ª CÂMARA. PLANOS ECONÔMICOS. AUSÊNCIA DE ABSORÇÃO POR REESTRUTURAÇÕES POSTERIORES. AUDIÊNCIA DO GESTOR RESPONSÁVEL. REVELIA. JUSTIFICATIVAS APRESENTADAS PELA INSTITUIÇÃO. NOVAS DETERMINAÇÕES.

APOSENTADORIA (APOS)

Secretaria de Fiscalização de Pessoal (SEFIP).

Trata-se monitoramento do Acórdão 6789/2011-TCU-Segunda Câmara, de minha relatoria, que considerou ilegais os atos de concessão, ante o pagamento de parcelas de planos econômicos (URP - 26,05% e 16,19% e Plano Collor - 84,32%) não absorvidas pelas novas estruturas remuneratórias implantadas após o provimento jurisdicional.
2.	A Secretaria de Fiscalização de Pessoal (Sefip) , em sua instrução, demonstrou que as determinações feitas por este Tribunal não foram atendidas pela Universidade Federal Rural do Semiárido, ensejando a audiência do responsável José de Arimatea de Matos, para que apresentasse suas razões de justificativa.
3.	Em que pese o responsável ter permanecido silente, o órgão de origem apresentou esclarecimentos sobre os motivos que levaram ao descumprimento das determinações, em resposta produzida por Keliane de Oliveira Cavalcante, Pró-Reitora de Recursos Humanos.
4.	Transcrevo, a seguir, os esclarecimentos prestados, conforme item 7 da instrução da unidade técnica:
7. A Sra. Keliane de Oliveira Cavalcante, Pró-Reitora de Recursos Humanos, informou em 22/12/2015 (peça 53) : 
Inicialmente, convém informar que o endereço residencial do Reitor da UFERSA, o senhor José Arimatea de Matos, não é mais o que consta no Oficio n° 13772/2015 - TCU/SEFIP. Certamente, por conta de tal divergência é que as respostas não foram encaminhadas no prazo determinado. Sobre isso, informamos que já foi feita a atualização de endereço no Sistema Integrado de Administração de Pessoal. Sugerimos que as correspondências para o Reitor da Universidade sejam encaminhadas ao Gabinete do Reitor, cujo endereço consta no rodapé deste oficio. 
Quanto ao cumprimento do Acórdão 89/2011-TCU-Segunda Câmara, informamos que as determinações contidas em tal documento ainda não foram cumpridas em face das decisões proferidas nas Ações Judiciais TST-ReeNec e RO-31300- 58.2009.5.21.0000 [que trata das vantagens denominadas Plano Bresser (26,05%) e Plano Verão (16,19%) ] e TST-AIRR-58500- 75.2007.5.21.0011 [que trata do Plano Collor (84,32%) ], cujas cópias seguem anexas. 
Por conseguinte, no que se refere ao pagamento da Parcela Hora Extra Judicial para o interessado Nilter Rodrigues da Rocha, esta Universidade tomará as medidas cabíveis, relativas ao cumprimento do Acórdão supramencionado. Sobre isso, é válido ressaltar que notificamos o interessado acerca desse cumprimento no dia 22 de dezembro de 2015, conforme Oficio n.° 188/2015-PROGEPE/UF'ERSA (cópia anexa) . Enviamos ainda, comprovante de ciência do interessado em relação ao Ofício 17989/2015-TCU/SEFIP.
5.	De pronto manifesto minha adesão ao tratamento proposto pelo Ministério Público à matéria em exame, adotando os fundamentos por ele delineados como minhas razões de decidir.
6.	De fato, há decisões judiciais tratando das vantagens questionadas, proferidas em data anterior à decisão desta Corte, dando base às explicações apresentadas. As decisões judiciais, entretanto, que, segundo a Pró-Reitora de Recursos Humanos, sustentam a manutenção dos valores impugnados pelo TCU, não são razão eficiente para justificar o descumprimento da determinação.
7.	O parecer do MPjTCU relaciona ementas de julgados do Supremo Tribunal Federal (STF) acerca da incompetência da justiça trabalhista "para tratar da matéria, inclusive tratando de casos relativos à URP e à sistemática de absorção das parcelas de planos econômicos (...) ".
8. 	Necessário, destarte, nova determinação para exclusão das vantagens indevidas.
9.	Quanto à situação do Sr. José de Arimatea de Matos, também aquiesço à proposta do Parquet de considerá-lo revel, sem, todavia, impor-lhe sanção, pelas razões apresentadas.
Ante o exposto, Voto no sentido de que o Tribunal adote o acórdão que ora submeto à deliberação deste Colegiado
TCU, Sala das Sessões Ministro Luciano Brandão Alves de Souza, em 18 de agosto de 2020.
Ministro JOÃO AUGUSTO RIBEIRO NARDES 
Relator